【裁判字號】    98,重訴,105
【裁判日期】    981125
【裁判案由】    分割共有物
【裁判全文】
臺灣彰化地方法院民事判決  98年度重訴字第105號
原      告  甲○○
訴訟代理人  己○○
被      告  乙○○
            丙○○
            丁○○
            戊○○
受告知人    合作金庫商業銀行股份有限公司
法定代理人  庚○○
上列當事人間請求分割共有物事件，本院於民國98年11月11日言
詞辯論終結，判決如下：
    主      文
兩造共有坐落彰化縣彰化市○○段二二七之四地號、地目田、面
積八五一一平方公尺之土地，應分割為如附圖即彰化縣彰化地政
事務所民國九十八年九月二十二日複丈之土地複丈成果圖所示，
編號甲部分、面積七一０平方公尺之土地，分歸被告乙○○取得
；編號乙部分、面積七０九平方公尺之土地，分歸被告丙○○取
得；編號丙部分、面積七０九平方公尺之土地，分歸被告丁○○
取得；編號丁部分、面積二一二八平方公尺之土地，分歸被告戊○○取得；編號戊部分、面積四二五五平方公尺之土地，分歸原
告取得。
訴訟費用由兩造按附表所示之比例負擔。
    事實及理由
壹、程序方面：
一、按應有部分有抵押權或質權者，其權利不因共有物之分割而
    受影響。但有下列情形之一者，其權利移存於抵押人或出質
    人所分得之部分：一權利人同意分割。二權利人已參加共有
    物分割訴訟。三權利人經共有人告知訴訟而未參加。民法第
    824 條之1 第2 、3 項分別定有明文。又訴訟之結果，於第
    三人有法律上利害關係者，法院得於第一審或第二審言詞辯
    論終結前相當時期，將訴訟事件及進行程度以書面通知該第
    三人。前項受通知人得於通知送達後5 日內，為第242 條第
    1 項之請求。第1 項受通知人得依第58條規定參加訴訟者，
    準用前條之規定，民事訴訟法第67條之1 分亦有明文。查受
    告知人合作金庫商業銀行股份有限公司（下稱受告知人合作
    金庫銀行）就被告戊○○坐落彰化縣彰化市○○段227-4 地
    號、地目田、面積8,511 平方公尺土地（下稱系爭土地）之
    應有部分4 分之1 ，設定有最高限額新臺幣（下同）600 萬
    元之抵押權存在乙節，有土地登記謄本在卷可按，是本院爰
    依上開規定對系爭土地抵押權人合作金庫銀行告知訴訟，合
    先敘明。
二、本件被告乙○○、丙○○、丁○○、戊○○經合法通知，均
    未於最後言詞辯論期日到場，核無民事訴訟法第386 條各款
    所列情形，爰依原告之聲請，由其一造辯論而為判決。
貳、實體方面：
一、原告主張：
  (一)系爭土地為兩造所共有，兩造應有部分比例詳如附表所示。
    又系爭土地屬特定農業區農牧用地，於民國89年農業發展條
    例修正前已存在共有關係，依法可分割為5 宗土地，是系爭
    土地並無因物之使用目的不能分割之情事，或契約訂有不分
    割之期限，然原告就分割事宜多次邀約，被告均置之不理，
    爰依法請求分割系爭土地，其分割方法，請求依附圖即彰化
    縣彰化地政事務所民國98年9 月22日複丈之土地複丈成果圖
    所示分割方案分割。
  (二)被告戊○○之應有部分已向合作金庫銀行辦理抵押權設定，
    該抵押權應於分割後一併轉載於被告戊○○所分得之土地上
    等語。並聲明：如主文所示。
二、被告之聲明及陳述：
  (一)被告丙○○於最後言詞辯論期日未到場；據其於本院履勘現
    場時之陳述為：同意分割，希望依目前耕作之位置分配。同
    意附圖所示分割方案等語。並聲明：同意附圖所示分割方案
    。
  (二)被告乙○○、丁○○、戊○○經合法通知，均未於言詞辯論
    期日到場，亦未提出書狀作何聲明或陳述。
三、得心證之理由：
  (一)本件原告主張系爭土地為兩造所共有；兩造應有部分比例詳
    如附表所示。又系爭土地並無因物之使用目的不能分割之情
    事，或契約訂有不分割之期限，惟原告就分割事宜多次邀約
    ，被告均置之不理，業據原告提出地籍圖謄本、土地登記謄
    本、異動索引為證，且為被丙○○所不爭執，而被告乙○○
    、丁○○、戊○○經合法通知，未於言詞辯論其日到場，亦
    未提出準備書狀爭執，依民事訴訟法第280 條第3 項規定視
    同自認，堪認原告此部分之主張為真實。
  (二)按各共有人，除法令另有規定外，得隨時請求分割共有物。
    分割之方法，不能協議決定，或於協議決定後因消滅時效完
    成經共有人拒絕履行者，法院得因任何共有人之請求，命為
    下列之分配：一以原物分配於各共有人，民法第823 條第1
    項、第824 條第2 項第1 款前段定有明文。次按每宗耕地分
    割後每人所有面積未達0.25公頃者，不得分割。但本條例中
    華民國89年1 月4 日修正施行前之共有耕地，仍得分割為單
    獨所有。又按耕地：指依區域計畫法劃定為特定農業區、一
    般農業區、山坡地保育區及森林區之農牧用地，農業發展條
    例第16條第1 項第4 款及第3 條第11款分別定有明文。查依
    據原告所提出之土地登記謄本，系爭土地屬特定農業區內之
    農牧用地，面積為8,511 平方公尺，共有人為5 人，故有農
    業發展條例第16條之適用。又系爭土地於89年1 月4 日前即
    由被告乙○○、丙○○、丁○○及原共有人張焜煇、歐玉寶
    5 人所共有，嗣張焜煇於94年12月8 日將其應有部分4 分之
    1 贈與被告戊○○，另98年7 月3 日原告經法院拍賣取得歐
    玉寶之應有部分2 分之1 ，此有土地登記謄本、土地異動索
    引附卷可憑，足認為真。系爭土地既係於89年1 月4 日農業
    發展條例修正施行前為5 共有人共有之耕地，且本次請求判
    決分割後之宗數為5 宗，則依耕地分割執行要點第12條規定
    ，自得依農業發展條例第16條第1 項第4 款規定，分割為單
    獨所有，是以系爭土地依法並無不能分割之情事。從而，系
    爭土地既無不能分割之情形，且無不為分割之約定，而兩造
    於起訴前又不能依協議決定分割方法，則原告基於系爭土地
    共有人之共有物分割請求權，訴請裁判分割，即無不合，應
    予准許。
  (三)再按共有人因共有物分割之方法不能協議決定，而提起請求
    分割共有物之訴，應由法院斟酌當事人之聲請、共有物之性
    質、經濟效用及全體共有人之利益、意願等公平決定之。則
    本院審酌：
  1.系爭土地大致呈長方形之形狀，四周均與訴外人所有土地相
    鄰，可以田埂通行至南邊農路；另系爭土地西北側一半之土
    地，由西至東目前為被告丁○○、丙○○、乙○○、戊○○
    占有，作為稻田使用，而東南側一半之土地則為無人耕作，
    雜草叢生之空地等情，業據本院會同原告、被告丙○○及彰
    化縣彰化地政事務所測量員到場勘測屬實，並製有勘驗筆錄
    、現場簡圖附卷可稽，至堪確定。
  2.附圖所示之分割方案，雖未能使兩造分得之土地直接臨接道
    路，惟此係因系爭土地四周本為訴外人所有土地，目前亦僅
    以田埂對外通行之現況所致，該分割方案並未使任何共有人
    受有更大之不利益，且因兩造仍得利用現有田埂通行至南邊
    農路以供出入，是以系爭土地為耕地，主要為供農作種植使
    用觀之，應認為依該方案分割尚無礙其等對土地之利用。又
    附圖所示分割方案與系爭土地使用現況相符，不但可使目前
    實際在系爭土地耕作之被告4 人繼續在原耕作區域種植作物
    ，避免換地耕作之損失，且各共有人分得之土地地形甚為方
    整，亦有利於土地發揮其經濟效用。另附圖所示分割方案除
    符合原告及被告丙○○對分割方案之要求外，因被告乙○○
    、丁○○、戊○○於本院將附圖分割方案送達後，均未於言
    詞辯論期日到庭或以書狀提出任何爭執，亦可認其等並不反
    對該分割方案。此外，附圖所示分割方案客觀上對兩造又無
    何特別不利之處，堪稱允當。
  3.從而，本院認附圖所示之分割方案應屬公平且適當，爰判決
    如主文第1 項所示。
  (四)末按應有部分有抵押權或質權者，其權利不因共有物之分割
    而受影響。但有下列情形之一者，其權利移存於抵押人或出
    質人所分得之部分：一權利人同意分割。二權利人已參加共
    有物分割訴訟。三權利人經共有人告知訴訟而未參加，民法
    第824-1 條第1 項、第2 項分別定有明文。查被告戊○○所
    有之系爭土地應有部分4 分之1 ，目前仍設定有最高限額60
    0 萬元抵押權予受告知人合作金庫銀行，而受告知人合作金
    庫銀行業經本院告知訴訟而未參加，有本院函文及送達證書
    附卷可佐，則依上開法條規定，受告知人合作金庫銀行於系
    爭土地上就被告戊○○應有部分4 分之1 所設定之抵押權，
    應移存於抵押人即被告戊○○分割所得之部分，併予敘明。
五、訴訟費用負擔之依據：民事訴訟法第78條、第80條之1。
中    華    民    國    98    年    11    月    25    日
                  民事第一庭  法  官  吳永梁
附表：
┌──┬─────┬─────────┐
│編號│共有人姓名│應有部分及訴訟費用│
│    │          │負擔之比例        │
├──┼─────┼─────────┤
│ 1  │乙○○    │   1/12           │
├──┼─────┼─────────┤
│ 2  │丙○○    │   1/12           │
├──┼─────┼─────────┤
│ 3  │丁○○    │   1/12           │
├──┼─────┼─────────┤
│ 4  │戊○○    │   1/4            │
├──┼─────┼─────────┤
│ 5  │甲○○    │   1/2            │
└──┴─────┴─────────┘
以上正本係照原本作成。
如對判決上訴，應於判決送達後20日內向本院提出上訴狀。
中    華    民    國    98    年    11    月    25    日
                              書記官  陳美敏


司法院資訊處製作；財團法人民間司法改革基金會備份。
